# 会计类 2 号投资的处理

提问人：zhs7403 时间：2023-01-24 18:08:48
2017 年 7 月 31 日，A集团与B公司（新三板）的部分股东（大股东等 5 名股东）签订了股权收购协议，收购各方合计51%的股份。合同约定以现金形式收购；收购方权利，办理完股份转让的交割手续后，收购方按新的出资及比例享有股东的权利，履行股东的义务。其他权利义务未约定。
基于全国中小企业股份转让系统交易限制，上述51%的股份只能分次交易完成。
截止 2017 年 12 月 31 日，A集团分次，累计已收购B公司18%的股权；在董事会中无董事席位，未委派管理人员参与公司经营。
2018 年 3 月 16 日，A集团收购股权至40%，成为大股东。并于 3 月 31 日改选董事会成员，实际控制董事会。并承诺继续依据《股份转让协议》和相关法律法规进行交易，直至持股比例增持至51%。
请问，于 2017 年 12 月 31 日，对于已购买18%股权支付的款项，如何进行会计处理？
作为负债，或可供出售金融资产，或长期股权投资？
您的回复：由于股权收购逐步完成，相应地股东权利也是逐步获得，截至 2017 年末尚不具有重大影响，但鉴于各次交易是一揽子交易，所以已取得的股权仍列作长期股权投资并按成本法进行后续计量。在报表附注中作为资产负债表日后非调整事项披露后续收购和取得控制权情况。
参考：《瑞华研究 2010 ～ 2016 汇编》之“问题3-2-48（如何区分一项收购少数股权的交易与企业合并是否存在关联，因而应当作为一个整体进行会计处理）”。
但按照会计类 2 号，如果分步取得对子公司股权投资直至取得控制权的各项交易属于“一揽子交易”，应当将各项交易作为一项取得子公司控制权的交易，并区分企业合并的类型分别进行会计处理。取得控制权之前已支付的款项尚未达到交易目的或商业结果，应作为预付投资款项处理。在达到“控制”之前，即使企业已经向被投资方派驻了董事，也不需要按照长期股权投资做权益法核算。另外，如果在未达到“控制”之前收到了分红款，也不宜确认投资收益，可考虑暂做负债处理。
因此，是否作为长期股权投资并按成本法进行后续计量还是作为预付账款更合理？

回答人：chenyiwei
会计类 2 号中的案例是有严格的适用背景限制的，即“购买方以一揽子交易方式分步取得对被投资单位的控制权，双方协议约定，若购买方最终未取得控制权，一揽子交易将整体撤销，并返还购买方已支付价款”，这固然是构成“一揽子交易”的最典型状况。但在实务中，明确“若购买方最终未取得控制权，一揽子交易将整体撤销”的案例并不多见，也可能保留部分已获得的股权，或者基于具体情况分析认为最终完成整体交易的不确定性不大等。在这种情况下，将已取得的股权（已据此享有股东权利）确认为长期股权投资并按成本法核算，应当是更合适的做法。